【裁判字號】    92,上易,417
【裁判日期】    920320
【裁判案由】    偽造文書
【裁判全文】
臺灣高等法院刑事判決                              九十二年上易字第四一七號
    上  訴  人  臺灣臺北地方法院檢察署檢察官
    被      告  甲○○
    選任辯護人  謝清福律師
右上訴人因被告偽造文書案件，不服臺灣臺北地方法院九十一年度易緝字第七九號，
中華民國九十一年十二月二十七日第一審判決（起訴案號：八十五年度偵字第七一九
八號），本院判決如左：
    主  文
原判決撤銷。
甲○○共同明知為不實之事項，而使公務員登載於職務上所掌之公文書．足以生損
害於公眾及他人，處有期徒刑伍月。如易科罰金，以參佰元折算壹日。
    事  實
一、甲○○與楊德玉、張添財、高培豐、陳文玲（以上四人均已另案判決確定）集資
    購買座落台北市○○區○○段一小段四０七地號土地。嗣因甲○○將購入土地出
    售乙○○（起訴書誤載為「惠」）後，遭乙○○提出詐欺告訴（甲○○此部業經
    判處有期徒刑八月確定），甲○○竟與四人基於共同犯意聯絡，明知楊德玉與高
    培豐、張添財間並無真正買賣關係，仍於八十二年六月九日（起訴書誤為八十四
    年六月九日），以買賣之不實原因，利用不知情之代書周玄能填寫土地登記申請
    書，再於八十二年六月十八日，持向台北市松山地政事務所申辦將楊德玉應有部
    分十二分之一移轉為高培豐名義；張添財應有部分十二分之一移轉為陳文玲所有
    ，使不知情之承辦公務人員將該不實之事項登載於職務上所掌之公文書土地登記
    謄本上，足生損害於乙○○及地政機關對土地登記管理之正確性。
二、案經乙○○訴請臺灣臺北地方法院檢察署檢察官偵查起訴。
    理  由
一、訊據被告甲○○坦承與楊德玉、張添財、高培豐、陳文玲集資共同購買台北市○
    ○區○○段一小段四０七地號持分九分之四土地，其中陳文玲、楊德玉、張添財
    、高培豐出各出資百分之三十、二十、十、十，並各登記持分十二分之一。及至
    八十二年六月十八日，楊德玉、張添財應有部分十二分之一，分別移轉為高培豐
    、陳文玲所有等情，核與卷附上開土地建築改良物買賣所有權移轉契約書、土地
    登記簿謄本所載情節符，並經證人周玄能於原審證述屬實。雖被告矢口否認有偽
    造文書犯行，辯稱：因楊德玉及張添財退股，由高培豐、陳文玲承受持分，始將
    持分移轉為高培豐、陳文玲名下，其中高培豐付款方式為：總價三百六十三萬九
    千六百元，被告將對案外人林守謙之債權作價二百二十萬元轉讓楊德玉，其餘一
    百四十三萬六千九百元由高培豐可享有合夥公積金三百六十萬元權利金中直接由
    被告代為支付楊德玉；陳文玲部分則全數由可享有合夥公積金四百八十萬元中，
    由被告逕行代為撥付張添財，並無使公務員登載不實之犯行等語。
二、惟查：
   （一）同案被告陳文玲於本院八十四年上易字第五六四三號卷件中供稱：當初是
         公司合夥來買，有我、蔡瑞君、廖炳凱、陳振能及二位老闆藍之光、仲澤
         還計六人。陳振能的出資錢是好像他自己匯的，我不記得，其餘公司等人
         的錢則由我電匯。蔡瑞君出六十萬，我出十萬、陳振能出資一百六十九萬
         、廖炳凱十萬、藍之光及仲澤還兩人出三百零五萬元，全部合計是五百五
         十四萬元。我們的股份占百分之三十（見上開案卷第三八頁背面）。及至
         本件原審證稱：我在建築師事務所工作，裡面有人認識被告，被告說要投
         資此案，因此我與建築師事務所同事共同合資五百多萬元，由我出名與被
         告及張添財等人合夥購買上開土地，雖各合夥人之出資並不相同，但是以
         信託登記之方式為之，並沒按照出資比例來登記，由我登記十二分之一為
         持分，出資多少我忘記了等語。證人陳振能於本院八十四年度上易字第五
         六四三號案件中證稱：八十年間我在建築師事務所做事，被告告知我上開
         土地有開發空間，要我合夥，於是公司內四個同事就一起出資，我與余志
         明共同出資一百六十五萬元，老闆藍之芳及另一老闆共同出資三百多萬元
         ，陳文玲出資八十多萬元，合計共五百五十三萬元，並協議以陳文玲名義
         來買等語（見本院八十四年上易字第五六四三號卷第三八頁訊問筆錄）。
         依同案被告陳文玲及證人陳振能所稱，陳文玲與被告本不相識，乃因被告
         向陳振能邀約合夥購買土地，陳振能始與陳文玲等人合資。而陳文玲自承
         僅出資十萬元，合資金額亦泛稱五百多萬元；陳振能卻稱陳文玲出資八十
         多萬元，合資金額亦明確指證為五百五十三萬元，二人對於陳文玲出資金
         額，所稱不一，陳文玲是否確有出資，已有可疑。再被告供稱：張添財於
         八十一年間退夥，股份由陳文玲買下，被告並於八十一年十月十六日，將
         合夥公積金中取出一百八十四萬六千元交付張添財等語，固據支票影本為
         證；證人張添財亦於原審證稱：因急需用錢，就跟甲○○說要退夥，後來
         有收到退股金等語。然張添財持分係於八十二年六月十八日，始向台北市
         松山地政事務所申辦理移轉登為陳文玲所有，核與被告指稱交付張添財買
         賣款項時間達八月之久，顯與常情有違。況陳文玲僅出資十萬元，縱被告
         等合夥人向銀行貨款尚有一千餘萬元餘款，陳文玲豈能未與實際出資之蔡
         瑞君、廖炳凱、陳振能、藍之光、仲澤還等六人協議（即陳文玲出資萬元
         部分），即擅自以合夥貸款金額支付向張添財購入之土地持分﹖足見陳文
         玲、張添財間係虛偽買賣無疑。
   （二）同案被告楊德玉於原審證稱：甲○○把對林守謙之債權二百多萬元讓給我
         ，剩下的一百多萬元給付現金，由我先生李修平去領出來等語（見臺灣臺
         北地方法院八十四年度易字第三八九Ｏ號卷第三十一頁）。證人林守謙亦
         於該案證稱：我曾向被告抵押借款，要還錢給被告時，被告要我退還給李
         修平等語（見本院八十四年上易字第五六四三號卷第四一頁）。然楊德玉
         持分既係出售高培豐，縱如被告所稱，當時合夥土地向銀行貨款尚有一千
         餘萬元，亦當由高培豐直接付款楊德玉，豈會由被告出讓對他人債權代為
         支付﹖再證人高培豐於原審訊問如何投資及出售楊德玉持分經過係稱：不
         記得投資多少，不記得付給楊色玉多少錢，貸款每月繳多少利息也不記得
         ，我沒有去處理過戶的事，最後結帳是用和平東路來的錢與被告抵帳，但
         沒有資料可以證明等語。以證人高培豐向楊德玉購買總價三百六十三萬六
         千九百元之土地持分，竟然不記得付款金額，亦未親自處理移轉登記事宜
         ，顯見楊德玉、高培豐間並無真正買賣至灼。
三、查楊德玉、張添財、高培豐及陳文玲四人間以買賣原因，向地政機關辦理所有權
    移轉登記，均不符常情，已如前述。而被告購入上開土地後，即於八十二年四月
    十六日與案外人乙○○訂定不動產買賣契約書，約定被告須將坐落於台北市○○
    區○○段一小段四０七地號權利範圍全部移轉為乙○○所有。而被告又於八十二
    年四月二十八日，另與剩下九分之五地主訂定買賣契約，固有房地產買賣契約書
    三紙在卷為憑。惟乙○○於八十二年四月二十七日，就該土地申請建築線後，即
    查悉該地無法單獨建築，乙○○旋向被告提出詐欺告訴（見八十三年偵續字第一
    四二號起訴書），此時被告等合夥之土地既已無法順利出售，銀行並有貸款二千
    二百萬元，非但無利可圖，反須付擔高額利息，縱陳文玲、高培豐為真正合夥人
    ，亦不可能願意購買張添財、楊德玉退股之持分，足見楊德玉、張添財、高培豐
    及陳文玲四人間並無買賣關係無誤。被告上開所辯，均無可採。事證明確，被告
    犯行堪以認定。
四、證人楊德玉、周培豐、陳文玲及張添財為同案被告；證人李修平為楊德玉之夫，
    彼等均與本案有利害關係，所為證言自均不足為被告有利之認定，併此敘明。
五、查被告明知楊德玉、張添財、高培豐、陳文玲間並無真正買賣關係，竟仍共同以
    買賣之不實原因，利用不知情之代書填寫土地登記申請書，持向台北市松山地政
    事務所申辦將楊德玉應有部分十二分之一移轉為高培豐名義；張添財應有部分十
    二分之一移轉為陳文玲所有，使不知情之承辦公務人員將該不實之事項登載於職
    務上所掌之公文書土地登記謄本上，自足生損害於土地買受人乙○○及地政機關
    對土地登記管理之正確性，核被告所為，係犯刑法第二百十四條使公務員登載不
    實罪。被告與楊德玉、張添財、高培豐及陳文玲間，有意聯絡及行為分擔，均為
    共同正犯。被告利用不知情之代書為本件犯行，為間接正犯。原審不察，認被告
    不構成犯罪，而為無罪之諭知，自有違誤。公訴人上訴，指摘及此，為有理由，
    原判決既有可議，自應由本院撤銷改判。爰審酌被告平日素行、犯罪動機、目的
    、手段、所生危害及犯罪後態度等一切情狀，量處如主文第二項所示之刑，並諭
    知易科罰金之折算標準。
據上論斷，應依刑事訴訟法第三百六十九條第一項前段、第三百六十四條、第二百九
十九條第一項前段、刑法第二十八條、第二百十四條、第四十一條第一項，罰金罰鍰
提高標準條例第一條前段、第二條，判決如主文。
本案經檢察官李金定到庭執行職務。
中     華      民     國    九 十 二    年      三      月    二  十    日
                                臺灣高等法院刑事第十四庭
                                    審判長法  官  陳  祐  輔
                                          法  官  洪  昌  宏
                                          法  官  陳  國  文
右正本證明與原本無異。
不得上訴。
                                          書記官  蔡  棟  樑
中     華 民     國    九 十 二    年      三      月    二  十    日
附錄：本案論罪科刑法條全文
刑法第二百十四條：
明知為不實之事項，而使公務員登載於職務上所掌之公文書，足以生損害於公眾或他
人者，處三年以下有期徒刑、拘役或五百元以下罰金。


司法院資訊處製作；財團法人民間司法改革基金會備份。
